【裁判字號】    92,台上,1315
【裁判日期】    920320
【裁判案由】    偽造文書等罪
【裁判全文】
最高法院刑事判決                              九十二年度台上字第一三一五號
    上  訴  人  台灣高等法院台中分院檢察署檢察官
    被      告  甲○○
右上訴人因被告偽造文書等罪案件，不服台灣高等法院台中分院中華民國八十九年六
月十三日第二審判決（八十八年度上訴字第二六五八號，起訴案號：台灣台中地方法
院檢察署八十七年度偵字第一九三九０、二０七五四號），提起上訴，本院判決如左
：
    主  文
原判決撤銷，發回台灣高等法院台中分院。
    理  由
本件原判決以公訴意旨略以：被告甲○○係設於台中市○○路○段三十五之一號「欣
奇玩具商行」之負責人，明知「ＳＥＧＡ」、「ＰＬＡＹＳＴＡＴＩＯＮ」（下稱Ｐ
Ｓ設計圖）係日商西雅企業股份有限公司（下稱西雅公司）及日商新力電腦娛樂股份
有限公司（下稱新力公司）分別向經濟部申請註冊，且在國際間行銷多年，已為相關
大眾所共知之商標圖樣，竟未經商標專用權人西雅公司及新力公司之同意，基於概括
之犯意，自民國八十六年八、九月間某日起，向黃維海（另案偵辦）、綽號「小張」
及「蔡先生」之姓名不詳男子，以每片新台幣（下同）三十元至四十元不等之價格，
買進仿冒之電視遊樂器程式遊戲光碟片，前後共約三、四千片，其上均有仿冒西雅公
司、新力公司之名稱、商標及條碼，以虛偽表示為該等公司之真品，且該等仿冒光碟
片透過電視遊戲機執行，在電視螢幕上亦出現前述公司之名稱及商標，與真品為相同
之使用，仍在上址連續以每片六十元至七十元不等之超低價格出售與不特定人，致與
西雅公司、新力公司之真品相混淆，足生損害於西雅公司及新力公司。嗣於八十七年
七月二十二日，在上址為法務部調查局台中縣調查站查獲，並扣得仿冒商標之遊戲光
碟片四十八片、進出貨資料一冊。經被害人西雅公司、新力公司（下稱告訴人）告訴
，因認被告涉犯商標法第六十三條，公平交易法第三十五條、第二十條第一項第一款
，刑法第二百十六條、第二百十條等罪嫌云云。經審理結果，認被告犯罪不能證明，
因而維持第一審諭知被告無罪之判決，駁回檢察官在第二審之上訴，固非無見。
惟查(一)、商標，乃為表彰自己營業之商品，以文字、圖形、記號、顏色組合或其聯合
式，足以使一般商品購買人認識其為表彰商品之標識，並得藉以與他人之商品相區別
，透過註冊取得專用權者。而所謂商標之「使用」，係指為行銷之目的，將商標用於
商品或其包裝、容器、標帖、說明書、價目表或其他類似物件上，而持有、陳列或散
布而言，商標法第二條、第五條、第六條著有明文。故於同一商品或類似商品，使用
相同或近似於他人註冊商標之圖樣或明知為該等商品而販賣、意圖販賣而陳列、輸出
或輸入者，同法第六十二條、第六十三條定有處罰明文。因此，商標之主要目的在於
「使用」。而商標之「使用」，其方式不一而足，侵害商標之態樣亦變化多端。被告
所販賣之仿冒遊戲光碟片，其外包裝固無「SEGA」、「PLAY STATION」之商標，然仿
冒之遊戲光碟片內已燒錄儲存有該等商標，透過電視遊樂器主機執行程式，於電視螢
幕上仍可出現該等商標圖樣。該等商標已為消費者所熟識，足以表彰該商品一定品質
或商譽之保證，仿冒之遊戲光碟片已與該等商標結為一體，不能僅以該等遊戲光碟片
之外觀或包裝未顯示上述商標，即認未違反商標法第六十三條之規定。第一審未深究
商標、商品及商標使用之特性，遽認被告所為與商標法第六十三條之要件不合，該部
分犯罪不能證明，原審未加糾正，仍予維持，已有判決適用法則不當之違法。(二)、以
錄音、錄影或電磁紀錄藉機器或電腦處理所顯示之聲音、影像或符號，足以表示其用
意之證明者，依刑法第二百二十條第二項規定，以文書論。又文書之行使，每每因文
書之性質、內容不同而異，而近代社會對於錄音、錄影、電腦之使用，日趨普遍，並
有漸以取代一般文書之趨勢，故現行刑法將錄音、錄影、電磁紀錄視為準文書，以因
應實際需要，並使法律規定能與科技發展之狀況與時俱進。是就偽造之刑法第二百二
十條第二項之準文書而言，其內容因須藉由機器設備或電腦處理，始能顯示於外，而
表示該文書內容及一定用意，故於行為人將偽造之準私文書藉由機器或電腦處理，對
相對人顯示時，因其已有使用該偽造準文書之行為，該行為即達於行使偽造準私文書
之程度，固不待言。唯若於因販賣而交付該偽造準文書之情形，如販賣交付者與買受
收受者，均明知藉由機器或電腦處理即可以顯示聲音、影像或符號之方式，表明該準
文書之一定用意，則販賣者交付該錄音、錄影或電磁紀錄予買受者之同時，自已將該
準文書置於隨時可得發生文書功能之狀況，而達於行使之程度，此時即無待販賣者於
形式上更有所主張（如翻印他人著作出版物，並於著作物底頁，依出版社原載著作人
、發行人、印刷者等一併加以翻印，則販賣圖利者，交付該侵害他人著作權之著作物
予買受人時，即已構成行使偽造準私文書罪，無須就該著作物底頁所載偽造之內容更
有所主張）。本件查扣之仿冒商標光碟，以機器設備或電腦處理，顯示於外之影像、
符號，是否足以表示一定用意之證明（如表明發行人、著作權人）？被告於販賣前是
否明知該等仿冒光碟片藉由電視遊樂器主機執行，在電視螢幕上會出現上開表示一定
用意證明之影像或符號？買受者於買受時，為瞭解該電視遊樂光碟所載之遊戲內容，
曾否要求被告以其店內之電視遊樂器主機執行程式並在電視螢幕上呈現該遊戲內容？
若未經此程序，該買受者是否亦明知被告所販賣之光碟，藉由電視遊樂器主機執行時
，在電視畫面上會出現上開表示一定用意證明之影像或符號？俱攸關被告被訴行使偽
造準私文書之罪名能否成立，自應深入查證根究明白，原判決對此客觀上應調查之重
要證據，未予審認、調查，遽謂被告所為不構成行使偽造準私文書罪，自有調查未盡
之違法。檢察官上訴意旨指摘原判決不當，非無理由，應認原判決有撤銷發回更審之
原因。被告其餘被訴違反公平交易法部分，因公訴意旨認與發回部分，有想像競合犯
之裁判上一罪關係，依審判不可分原則，應一併發回。
據上論結，應依刑事訴訟法第三百九十七條、第四百零一條，判決如主文。
中      華      民      國    九十二    年      三      月     二十     日
                              最高法院刑事第二庭
                                  審判長法官  陳  錫  奎
                                        法官  洪  清  江
                                        法官  李  伯  道
                                        法官  陳  世  雄
                                        法官  惠  光  霞
      右正本證明與原本無異
                                              書  記  官
中      華      民      國    九十二    年      三      月    二十六    日


司法院資訊處製作；財團法人民間司法改革基金會備份。
